最高法院刑事判決　　　　　　　　　　　　　　　八十六年度台上字第六七三三號
　　上　訴　人　楊進華
　　　　　　　　莊月琴
　　　　　　　　莊心正
　　共　　　同
　　選任辯護人　陳益軒律師
右上訴人等因洪朝城自訴誣告等罪案件，不服台灣高等法院台中分院中華民國八十五
年十一月十三日第二審判決（八十五年度上訴字第三○四號，自訴案號：台灣台中地
方法院八十三年度自字第一四二八號），提起上訴，本院判決如左：
    主  文
原判決關於莊心正暨楊進華、莊月琴誣告部分撤銷，發回台灣高等法院台中分院。
其他上訴駁回。
    理  由
一發回部分：
本件原判決認定自訴人洪朝城於民國八十三年二月間某日，受劉金葉之邀共同投資房
地產，洪朝城不察遂信其所言，而於同年二月二十一日起陸續匯款總計新台幣（以下
同）六百二十萬元至劉金葉之帳戶內，加上該期間應分得之投資紅利三百萬元，劉金
葉共積欠洪朝城九百二十萬元，由劉金葉開立本票予洪朝城。嗣劉金葉於同年七月三
十日捲款逃逸，洪朝城不甘受損，於同年九月十三日在花蓮找到劉女，劉女眼看無法
抵賴，允向上訴人楊進華求助；楊進華念及私誼及其與劉金葉共同斥資所購得之南投
縣仁愛鄉土地登記其名下，為獨自取得上開土地之產權，允予協助劉女還債。劉金葉
、洪朝城乃相邀於同年九月十四日五時二十分在楊進華住處會面，劉金葉將楊進華及
上訴人莊月琴所開立同年九月十三日到期面額六百萬元之本票交予洪朝城。詎楊進華
與其妻莊月琴嗣後反悔，莊月琴之弟即上訴人莊心正得知上情，竟教唆楊進華夫妻，
藉口上開六百萬元之本票係由洪朝城所脅迫簽發，以箝制洪朝城之民事訴追，楊進華
夫婦乃共同意圖使洪朝城受刑事處分，於八十三年十月十三日至台灣台中地方法院檢
察署誣告洪朝城恐嚇，經同署以八十三年度偵字第一七三六五號受理在案。而洪朝城
於楊進華夫婦共同簽發之上開本票到期後拒不獲付款，乃向第一審法院民事庭聲請保
全程序，經該院於同年九月二十二日准為假扣押之裁定，並於同年十月一日就楊進華
所有坐落台中縣大肚鄉○○○段井子小段第一五一之一四地號土地及地上建物，暨莊
月琴所有同上段蔗小段第四八之六三號土地及地上建物為假扣押查封登記。詎楊進
華、莊月琴、沈素密（即莊心正之妻，已判刑確定）等受莊心正之教唆，基於犯意之
聯絡，於同年九月十九日將上開二筆不動產虛偽設定九百萬元之最高限額抵押權與沈
素密，並於同月二十三日持向台中縣清水地政事務所申請登記，使該管公務員將此不
實之事項登載於職務上所掌之土地暨建物登記簿上，足以生損害於洪朝城暨地政機關
對於抵押權管理之正確性等情。因而撤銷第一審關於莊心正部分之不當判決，改判論
處其教唆意圖他人受刑事處分，向該管公務員誣告罪刑，並維持第一審論處楊進華、
莊月琴共同意圖他人受刑事處分，向該管公務員誣告罪刑之判決，駁回楊進華、莊月
琴在第二審之上訴。固非無見。惟查：(一)科刑判決所認定之事實，與所採之證據，不
相適合，即屬證據上理由矛盾，其判決當然為違背法令。莊月琴於八十三年九月十七
日即向台中縣警察局烏日分局份派出所告訴洪朝城、劉金葉脅迫其簽發六百萬元之
本票，而楊進華於同年九月二十四日經警傳訊亦為相同之指訴。嗣同年十月十一日楊
進華、莊月琴夫婦始正式具狀向台灣台中地方法院檢察署申告洪朝城、劉金葉恐嚇勒
索，迨同年十二月七日楊進華、莊月琴又改提自訴，向台灣台中地方法院指訴洪朝城
、劉金葉、陳金鎮等人恐嚇，全案乃移由該院審理，此有調查筆錄、申告狀、自訴狀
在卷可稽（見八十三年度偵字第一八九三○號卷第十三、十四、十八、十九頁，八十
三年度偵字第一七三六五號卷第六－十三頁）。倘若上訴人等之行為，應成立誣告罪
，其以一狀誣告二人或三人，僅成立一個誣告罪，先後向三個機關誣告，乃行為之繼
續，仍屬一罪。然此等事實究應於事實欄為明確之記載，始足資為法律適用之根據。
乃原判決事實欄僅記載莊心正教唆楊進華、莊月琴於八十三年十月十三日（應為十一
日始為正確）向台灣台中地方法院檢察署誣告洪朝城一人恐嚇。其所認定之事實，顯
與卷內證據資料不相適合，難謂無瑕疵可指。(二)有罪判決書，應記載對於被告有利之
證據不採納之理由，為刑事訴訟法第三百十條第二款所明定，此項規定，依同法第三
百六十四條為第二審程序所準用，如漏未記載，即屬同法第三百七十九條第十四款判
決理由不備之違背法令。證人劉金葉於原審結稱：「（為何叫楊進華簽六百萬元本票
﹖）我兒子（指劉偉忠）被押著，我請楊進華幫忙籌錢」，「（本票是被恐嚇而簽發
﹖）是的」等語（見原審卷第九二頁）；另在洪朝城被訴妨害自由一案，於原審亦指
稱：「洪朝城說楊進華不開本票的話，我兒子不讓他回家，另要叫人回去拿槍，楊進
華不得已開立六百萬元本票」「（六百萬元是楊進華借你的﹖）不是，是被洪朝城等
人壓迫，他才開立的」；「洪朝城等人將我兒子和我押到花蓮市○○路六十六巷十三
號簡老籐處，將我兒子放在該處，將我押回台中」；「回花蓮三天後，簡老藤同意我
離去，我才搬到豐濱」等語（見原審八十四年度上易字第一○三三號案卷八十四年九
月十二日筆錄），似此對上訴人等有利之證詞，何以不足採取，未見原判決於理由內
說明，遽行判決，自不足以成信讞。以上為上訴意旨所指摘及本院得依職權調查之事
項，應認原判決關於莊心正暨楊進華、莊月琴誣告部分有撤銷發回更審之原因。
二駁回部分：
按犯最重本刑為三年以下有期徒刑、拘役或專科罰金之案件，經第二審判決者，不得
上訴於第三審法院，刑事訴訟法第三百七十六條第一款（舊刑事訴訟法第三百七十六
條）定有明文。本件上訴人楊進華所犯強制罪案件，原審係依刑法第三百零四條第一
項論處罪刑，查該條係刑事訴訟法第三百七十六條第一款之案件。依首開說明，既經
第二審判決，自不得上訴於第三審法院，上訴人竟復提起上訴，顯為法所不許，應予
駁回。
據上論結，應依刑事訴訟法第三百九十五條前段、第三百九十七條、第四百零一條，
判決如主文。
中      華      民      國    八十六    年      十一    月      二十    日
                              最高法院刑事第八庭
                                  審判長法官  紀  俊  乾
                                        法官  楊  商  江
                                        法官  黃  正  興
                                        法官  陳  正  庸
                                        法官  陳  世  雄
      右正本證明與原本無異
                                              書  記  官
中      華      民      國    八十六    年      十一    月    二十六    日
